臺灣高等法院臺中分院刑事判決　　　　95年度上易字第1588號
上　訴　人
即　被　告　乙○○
上列上訴人因詐欺案件，不服臺灣彰化地方法院94年度易字第15
04號中華民國95年 7月31日第一審判決（起訴案號：臺灣彰化地
方法院檢察署94年度偵影字第2675號），提起上訴，本院判決如
下：
    主  文
原判決撤銷。
乙○○幫助意圖為自己不法之所有，以詐術使人將本人之物交付
，處有期徒刑陸月，如易科罰金，以銀元佰元即新臺幣玖佰元
折算壹日。
    事  實
一、乙○○於民國94年 4月12日之前數日，見他人在報紙刊登廣
    告願價購金融機構帳戶之廣告，因缺錢花用，乃撥打電話與
    對方聯絡，在可預見將金融帳戶交付予他人使用，足供他人
    向其他人詐騙財物，供匯款之用，而其發生並不違背其本意
    之認識下，竟貪圖新臺幣（下同）5 千元之代價，不顧他人
    可能遭欺騙而受財產上損失之危險，仍容任收購帳戶者利用
    其帳戶以遂行詐欺，而基於幫助詐欺取財之不確定故意，而
    於94年 4月12日在彰化縣員林鎮黃金帝國遊藝場，將其所開
    立之華南商業銀行員林分行000-000000000000號帳戶連同金
    融卡（含密碼），以 5,000元出售予張嘉銘使用，以此方式
    幫助張嘉銘詐騙他人財物。其後，張嘉銘果然在台中市○○○○路咖啡店內，以網際網路連線之方式，利用雅虎奇摩拍
    賣網站（http:// tw.bid.yahoo.com），以帳號「ohmy3q」
    張貼販賣「新光三越禮券含郵資賣出」及「摩托V3（MOTOV3
    ）」之拍賣訊息，致使丙○○、丑○○、子○○、甲○○、
    辛○○、庚○○、己○○、癸○○、丁○○、壬○○等人陷
    於錯誤，而上網標買，並依張嘉銘之指示，各於附表所示之
    時間，以轉帳之方式，將所買賣價款匯入乙○○之帳戶內（
    詳如附表所示），其後即避不聯絡且未交付任何貨品，而詐
    欺得逞。丙○○等人始知詐術受騙。嗣經丙○○、庚○○等
    向警方報案後，循線查獲上情。
二、案經基隆市警察局第二分局、臺中縣警察局烏日分局報告臺
    灣彰化地方法院檢察署檢察官偵查起訴暨高雄市刑警大隊報
    告臺灣高雄地方法院檢察署檢察官報告臺灣高等法院檢察署
    檢察長令轉臺灣彰化地方法院檢察署檢察官移送併案。
    理  由
一、按被告以外之人於審判外之言詞或書面陳述，除法律有規定
    者外，不得作為證據，又被告以外之人於審判外之陳述，雖
    不符刑事訴訟法第159條之1至第159條之4之規定，而經當事
    人於審判程序同意作為證據，法院審酌該言詞陳述或書面陳
    述作成時之情況，認為適當者，亦得為證據。當事人於法院
    調查證據時，知有同法第159條第1項不得為證據之情形，而
    未於言詞辯論終結前聲明異議者，視為有前項同意，刑事訴
    訟法第159條第1項、第159條之5分別定有明文。查證人即本
    案被害人丙○○等人於警詢中之證述及正犯張嘉銘於警詢及
    檢察官之陳述，雖係被告以外之人於審判外之言詞陳述，為
    傳聞證據，然當事人於原審審判程序及本院審判程序中均未
    對上開言詞陳述均無異議，審酌該等言詞陳述作成時之客觀
    條件及環境，認其心理狀態健全，並無受到脅迫、利誘或詐
    欺，而所證述之內容又無顯不可信之情事等一切情況，認為
    適當，依刑事訴訟法第159條之5規定，認得採為認定本件犯
    罪事實所憑之證據。
二、經查：(一)上開犯罪事實，業據上訴人即被告乙○○（以下簡
    稱被告）於檢察官偵查中及原審及本院審理時坦承不諱，並
    經證人即如附表所示被害人丙○○等人於警詢中指證屬實，
    且證人即正犯張嘉銘就其收購帳戶及行騙事實，亦證述明確
    在卷，復有被告上開帳戶之開戶基本資料、雅虎奇摩電子信
    箱資料、拍賣網頁、各被害人之郵政存簿儲金簿存款明細、
    華南商業銀行存款往來明細表、第一銀行自動付款交易明細
    表、中國信託自動提款交易明細表、華南商業銀行全行通收
    存款憑條、中國信託網路電子交易明細、中華郵政公司自動
    櫃員機交易明細表、國泰世華銀行自動櫃員交易明細等資料
    ，在卷足資佐證。(二)按刑法第13條所稱之故意本有直接故意
    （確定故意）與間接故意（不確定故意）之別，條文中「行
    為人對於構成犯罪之事實，明知並有意使其發生者」為直接
    故意，至於「行為人對於構成犯罪之事實，預見其發生而其
    發生並不違背其本意者」則屬間接故意；又間接故意與有認
    識的過失（又稱疏虞過失）之區別，在於二者對構成犯罪之
    事實雖均預見其能發生，但前者對其發生並不違背其本意，
    後者則確信其不發生。而金融機構帳戶之申請甚為簡易方便
    ，如係基於正當用途而有使用帳戶之必要，通常需用人得以
    自己名義申請辦理即可，本無假手他人之必要，更無須價購
    他人存摺帳戶之理，倘收購者非將他人提供之存摺帳戶作為
    犯罪所得存提及其他不法之用途，豈須隱匿自己真實姓名而
    收購存摺帳戶使用？又被告貪圖利益，輕率將自己所有帳戶
    存摺及金融卡等件交予他人使用，且係交付予不甚認識之人
    ，衡之常情，如此乖離常態之交易行為，就一般具有相當社
    會經驗之人而言，當可輕易預見該人蒐集存摺係供作非法使
    用。再者，蒐集他人存摺帳戶作為被害人匯入款項之交易媒
    介，用以隱匿真正犯罪者身分及資金流向之犯罪模式，多係
    用於恐嚇取財或詐欺犯罪為常，此乃一般使用人頭帳戶常見
    之非法利用類型，復經大眾傳播媒體不斷報導披露，且政府
    也一再宣導廣告，衡之被告乃心智正常之人，自無從諉為不
    知，再張嘉銘於取得被告提供之帳戶後，果然用於詐欺取財
    之不法用途，即堪認被告具有幫助他人詐欺取財犯罪之間接
    故意。是本案被告犯行事證明確，足以認定，應依法論科。
三、查刑法部分修正條文業於94年2月2日公布，並自95年7月1日
    施行。被告行為後，其應適用之相關法律已有變更，茲就與
    本案適用有關之條文，比較說明如下：(一)按刑法第2條第1項
    所稱之法律，係指刑罰所依存的整體法律狀態，故法律有變
    更應指足以影響行為的可罰性與法律效果的法令因修正或廢
    止而有所變更而言。所以刑法法律變更概念，應界定在法律
    規定的改變，足以影響刑罰權判斷者而言，刑法總則的變更
    ，自然會影響到個別犯罪的成立，乃至於法律效果的結構，
    自屬法律變更，應為新舊法之比較。修正刑法已刪除第56條
    連續犯之規定，此刪除雖非犯罪構成要件之變更，但顯已影
    響行為人刑罰之法律效果，自屬法律有變更。經比較新、舊
    法結果，修正前應以一罪論；修正後則應數罪併罰，自以修
    正前之法律較有利於行為人。(二)法定刑中罰金刑部分：刑法
    第33條第5款業經修正公布，修正後刑法第33條第5款規定「
    罰金：新臺幣一千元以上，以百元計算之」，與修正前同條
    款規定「罰金：（銀元）一元以上」不同。比較新舊法結果
    ，以修正前即行為時法較有利於被告，故依刑法第二條第一
    項前段規定，本案關於刑法第333條第1項之法定刑罰金部分
    ，自應適用行為時之法律即修正前刑法第33條第 5款規定決
    定其罰金部分之法定刑。(三)法定刑中罰金刑提高標準之新舊
    法適用：被告行為後，刑法施行法第1條之1於95年 6月14日
    經以華總一義字第 09500085181號令修正公布增訂。修正增
    訂之刑法施行法第1條之1規定「中華民國九十四年一月七日
    刑法修正施行後（按指九十五年七月一日），刑法分則編所
    定罰金之貨幣單位為新台幣。九十四年一月七日刑法修正時
    ，刑法分則編未修正之條文定有罰金刑者，自九十四年一月
    七日刑法修正施行後，就其所定數額提高為三十倍。但七十
    二年六月二十六日到九十四年一月七日新增或修正之條文，
    就其所定數額提高為三倍」。而本件被告所犯上開規定有罰
    金刑，且為刑法分則編未修正之條文而定有罰金刑者；於刑
    法施行法第1條之1修正增訂前，其貨幣單位為銀元，罰金刑
    之提高標準應適用罰金罰鍰提高標準條例第 1條之規定「依
    法律應處罰金、罰鍰者，就其原定數額得提高為二倍至十倍
    。」而再依現行法規所定貨幣單位折算新臺幣條例第 2條規
    定「現行法規所定金額之貨幣單位為圓、銀元或元者，以新
    臺幣元之三倍折算之」，比較新舊法適用之結果，其關於法
    定刑為罰金部分之提高標準，新舊法均無不利之情形，故依
    刑法第2條第1項前段規定，本案關於刑法第339條第1項之法
    定刑罰金提高標準部分，自應適用行為時之法律即罰金罰鍰
    提高標準條例第一條之規定。(四)易科罰金折算標準部分：修
    正公布施行之刑法第41條第 1項前段則規定：「犯最重本刑
    為五年以下有期徒刑以下之刑之罪，而受六個月以下有期徒
    刑或拘役之宣告者，得以新臺幣一千元、二千元或三千元折
    算一日，易科罰金。」比較修正前後之易科罰金折算標準，
    以95年7月1日修正公布施行前之規定，較有利於被告，則應
    依刑法第2條第1項前段，適用修正前刑法第41條第 1項前段
    規定，定其折算標準。(五)綜合以上比較結果，修正之法律未
    較有利於行為人，有關罪刑部分自應全部適用修正前之法律
    。(六)但行為後法律有變更者，適用行為時之法律，但行為後
    之法律有利於行為人者，適用最有利於行為人之法律，固為
    刑法第2條第1項明文規定，如行為後刑法條文之修正，並無
    有利或不利之情形，即應適用裁判時法，但如逕行適用行為
    時法，因結果並無不同，對判決不生影響，上訴審毋庸撤銷
    改判（最高法院95年11月 7日第21次刑事庭會議決議意旨參
    照）。另修正前刑法第30條第 1項前段規定「幫助他人犯罪
    者，為從犯」，修正刑法第30條第 1項前段則規定「幫助他
    人實行犯罪行為者，為幫助犯」，此項變動僅屬依據法理使
    法條文字明確化，未影響行為人之刑罰法律效果，非屬刑法
    第2條第1項之「法律變更」，則有關幫助犯，自應逕行適用
    刑法第30條規定。
三、查被告行為後，刑法第2條第1項業於94年2月2日以華總一義
    字第 09400014901號令修正公布，並自95年7月1日起施行；
    修正後刑法第2條第1項規定，已將新舊法律適用之「從新從
    輕」原則，改採「從舊從輕」原則，而此規定僅係規範行為
    後法律變更所生新舊法律比較適用之準據法，並非實體刑罰
    法律，自不生行為後法律變更之比較適用之問題，應逕行適
    用新法第2條第1項之規定，為「從舊從輕」之比較。又於比
    較時應就罪刑有關之共犯、未遂犯、想像競合犯、牽連犯、
    連續犯、結合犯，以及累犯加重、自首減輕暨其他法定加減
    原因（如身分加減）與加減比例等一切情形，本於統一性及
    整體性原則，綜其全部罪刑之結果而為比較。(一)刑法第 339
    條第1項法定刑為罰金部分：刑法第 339條第1項之詐欺取財
    罪之罰金刑部分，法定刑原為得科 1,000元以下罰金，依罰
    金罰鍰提高標準條例第 1條前段之規定提高為10倍，提高結
    果為得科銀元10,000元以下罰金。而依修正後刑法施行法第
    1條之1規定：「（第一項）中華民國九十四年一月七日刑法
    修正施行後，刑法分則編所定罰金之貨幣單位為新臺幣。（
    第二項）九十四年一月七日刑法修正時，刑法分則編未修正
    之條文定有罰金者，自九十四年一月七日刑法修正施行後，
    就其所定數額提高為三十倍。但七十二年六月二十六日至九
    十四年一月七日新增或修正之條文，就其所定數額提高為三
    倍」，及刑法第33條第 5款修正為：「主刑之種類如下：五
    、罰金：新臺幣一千元以上，以百元計算之」等規定觀之，
    依修正後之法律，刑法第339條第1項前段詐欺取財罪所得科
    處之罰金刑最高額為新臺幣30,000元、最低額為新臺幣1,00
    0元，然依被告行為時即修正前刑法第33條第5款規定之罰金
    最低額銀元 1元，並提高10倍計算，前開罰金刑，最高額為
    銀元10,000元，最低額為銀元10元，若乘以 3倍而換算為新
    臺幣，最高額雖與新法同為新臺幣30,000元，然最低額僅為
    新臺幣30元。因此，比較上述修正前、後之刑罰法律，自以
    被告行為時即修正前關於科處罰金刑之法律較有利於被告。
    (二)依上開所述，經綜合比較之結果，95年7月1日修正施行之
    新法，並未較有利於被告，自應適用行為時即修正前之刑法
    規定論罪處斷。(三)又查被告行為後，刑法第41條第 1項前段
    業經修正公布施行，修正前刑法第41條第 1項前段規定：「
    犯最重本刑為五年以下有期徒刑以下之刑之罪，而受六個月
    以下有期徒刑或拘役之宣告，因身體、教育、職業、家庭之
    關係或其他正當事由，執行顯有困難者，得以一元以上三元
    以下（按指銀元）折算一日，易科罰金。」，又被告行為時
    之易科罰金折算標準，修正前罰金罰鍰提高標準條例第 2條
    前段（現已刪除）規定，就其原定數額提高為100倍折算1日
    ，則本件被告行為時之易科罰金折算標準，應以銀元 300元
    折算1日，經折算為新臺幣後，應以新臺幣900元折算為 1日
    。惟修正後之刑法第41條第 1項前段則規定：「犯最重本刑
    為五年以下有期徒刑以下之刑之罪，而受六個月以下有期徒
    刑或拘役之宣告者，得以新臺幣一千元、二千元或三千元折
    算一日，易科罰金。」，比較修正前後之易科罰金折算標準
    ，以修正公布施行前之規定，較有利於被告，應依修正前刑
    法第41條第1項前段規定，諭知易科罰金之折算標準。
四、被告將其銀行帳戶之存摺及提款卡（含密碼）交付予張嘉銘
    供其詐騙財物使用，顯係基於幫助詐欺取財之犯意，而其提
    供帳戶之行為，屬刑法詐欺取財罪構成要件以外之行為，其
    既以幫助他人犯罪之意思，而參與犯罪構成要件以外之行為
    ，核其所為，係犯刑法第30條第1項前段、第 339條第1項之
    幫助詐欺取財罪。又被告係以幫助詐欺取財犯罪之意思參與
    犯罪，為詐欺取財之幫助犯，爰依刑法第30條第 2項規定，
    依正犯之刑減輕之。原審以被告犯行明確，予以論科，固非
    無見，惟：(一)原審判決認定檢察官起訴書未論列被告掩飾因
    他人重大犯罪（常業詐欺罪）所得財物，而涉犯洗錢防制法
    第9條第2項之罪嫌之事實，有所未當，且此部分與已起訴之
    犯罪事實有裁判上一罪關係，乃併予審判，復依洗錢防制法
    第12條第1項之規定，宣告被告販賣帳戶所得之5,000元應予
    沒收，如全部或一部不能沒收時，依其財產抵償之。但洗錢
    防制法已於95年 5月30日修正公布，並自同年7月1日施行，
    該法第3條第5款原列「刑法第三百四十條」之常業詐欺罪為
    該法所稱「重大犯罪」一節，業已刪除。則因犯常業詐欺罪
    所得之財物已非洗錢防制法所規範之洗錢「客體」。是在原
    審判決前，被告所為，已因行為後法律變更，不構成該法第
    9條第2項之罪，依法不得論以該罪名，原判決未說明何以仍
    得成立該罪名之理由，而論處被告該罪名，並依該法第12條
    之規定諭知沒收，顯非適法。(二)本案檢察官係起訴（聲請簡
    易判決處刑）被告犯刑法第30條第1項前段、第 339條第1項
    之幫助詐欺取財罪嫌。原審認被告係犯幫助常業詐欺取財罪
    ，而變更檢察官起訴所引應適用之法條。但幫助犯固為從屬
    犯，依正犯之刑減輕之，刑法第30條定有明文，惟從犯對正
    犯行為所認識之內容，如與正犯所發生之事實不一致時，應
    僅就其所認識之範圍負責，並非謂幫助犯可不視其主觀幫助
    犯意，完全繫於正犯所犯之罪而定其罪刑（最高法院84年度
    台上字第6475號判決意旨參照）。又常業詐欺罪乃普通詐欺
    罪之特殊情況，若無特別事證足以認定販賣帳戶者有此預見
    ，自應依罪疑唯輕之原則，認其僅有預見他人犯普通詐欺之
    主觀上認識。原審判決既於事實欄載稱：「可預見使用他人
    存摺之人，係遂行不法所有意圖用以詐騙他人取得財物」等
    語，並未敘述被告有預見張嘉明用以遂行常業詐欺之主觀上
    認識，且依本案卷證資料，張嘉明取得被告及其他人之帳戶
    後，雖確實用以犯常業詐欺罪，但依被告交付其個人之帳戶
    資料時之事證情況，尚不足以認定被告主觀上已預見張嘉明
    係供「常業詐欺」之用，核之上開說明，自應認被告係預見
    張嘉明將用以犯普通詐欺罪，始符用法之平允。(三)本案張嘉
    明於網際網路張貼之拍賣訊息內容，除「新光三越禮券含郵
    資賣出」外，尚有「摩托V3（MOTOV3）」，原審判決漏載此
    部分，尚有未洽。原審既有上開可議之處，是以被告上訴指
    摘原審判決不當，自難認無理由，應由本院將原判決撤銷改
    判。爰審酌被告之品行、智識程度、犯罪之動機、目的、手
    段、犯罪所生之危害，及被告於犯罪後坦承犯行，態度尚佳
    等一切情狀，量處如主文第 2項所示之刑，並諭知易科罰金
    之折算標準。
據上論斷，應依刑事訴訟法第369條第1項前段、第364條、第299
條第1項前段，刑法第2條第1項前段、第339條第1項，第30條第1
項前段、第2項、修正前刑法第41條第1項前段，罰金罰鍰提高標
準條例第1條前段，修正前罰金罰鍰提高標準條例第2條，判決如
主文。
本案經檢察官戊○○到庭執行職務。
中　　華　　民　　國　　96　　年　　4 　　月　　3 　　日
          刑事第三庭    審判長法　官  王  增  瑜
                              法　官  廖  柏  基
                              法　官  蔡  紹  良
上列正本證明與原本無異。
不得上訴。
                              書記官  巫  丞  晏
中　　華　　民　　國　　96　　年　　4 　　月　　3 　　日
附表：
┌─┬───┬────┬────┬────┬────┬──┐
│編│被害人│虛構拍賣│得標時間│轉帳時間│詐欺金額│備註│
│號│      │物品    │        │        │(新台幣)│    │
├─┼───┼────┼────┼────┼────┼──┤
│1 │丙○○│新光三越│94.4.21 │94.4.25 │46,000元│    │
│  │      │禮券5份 │        │        │        │    │
├─┼───┼────┼────┼────┼────┼──┤
│2 │丑○○│新光三越│94.4.21 │94.4.26 │34,800元│    │
│　│      │禮券4份 │        │        │        │    │
├─┼───┼────┼────┼────┼────┼──┤
│3 │丁○○│新光三越│94.4.21 │94.4.27 │16,000元│    │
│  │      │禮券2份 │        │        │        │    │
├─┼───┼────┼────┼────┼────┼──┤
│4 │庚○○│新光三越│94.4.22 │94.4.26 │17,300元│    │
│  │      │禮券2份 │        │        │        │    │
├─┼───┼────┼────┼────┼────┼──┤
│5 │甲○○│新光三越│94.4.22 │94.4.27 │18,400元│    │
│  │      │禮券2份 │        │        │        │    │
├─┼───┼────┼────┼────┼────┼──┤
│6 │子○○│新光三越│94.4.24 │94.4.25 │8,000元 │    │
│  │      │禮券1份 │        │        │        │    │
├─┼───┼────┼────┼────┼────┼──┤
│7 │己○○│新光三越│94.4.24 │94.4.26 │8,000元 │    │
│  │      │禮券1份 │        │        │        │    │
├─┼───┼────┼────┼────┼────┼──┤
│8 │辛○○│新光三越│94.4.25 │94.4.29 │8,200元 │    │
│  │      │禮券1份 │        │        │        │    │
├─┼───┼────┼────┼────┼────┼──┤
│9 │壬○○│新光三越│94.4.26 │94.4.29 │8,300元 │    │
│  │      │禮券4份 │        │        │        │    │
├─┼───┼────┼────┼────┼────┼──┤
│10│癸○○│「MOTOV3│94.4.28 │94.4.29 │8,220元 │    │
│  │      │」1個   │        │        │        │    │
└─┴───┴────┴────┴────┴────┴──┘
